臺灣高雄地方法院民事判決　　　　　　　94年度保險字第21號
原　　　告　丙○○
訴訟代理人　甲○○
被　　　告　南山人壽保險股份有限公司
法定代理人　乙○○
訴訟代理人　朱惠君律師
當事人間給付保險金事件，本院於民國94年10月13日言詞辯論終
結，判決如下：
  主  文
原告之訴及追加之訴暨假執行之聲請均駁回。
訴訟費用由原告負擔。
  事實及理由
壹、程序部分：
一、本件被告經合法通知，未於最後言詞辯論期日到場，核無民
    事訴訟法第386 條所列各款情形，爰依原告之聲請，由其一
    造辯論而為判決。
二、按起訴狀送達後，原告不得將原訴變更或追加他訴，但請求
    之基礎事實同一、擴張或減縮應受判決事項之聲明者、不甚
    礙被告之防禦及訴訟之終結者，不在此限，民事訴訟法第25
    5 條第1 項第2 款、第3 款、第7 款定有明文。又所謂請求
    之基礎事實同一，係指變更或追加之訴與原訴之原因事實，
    有其社會事實上之共通性及關聯性，而就原請求所主張之事
    實及證據資料，於變更或追加之訴得加以利用，且無害於他
    造當事人程序權之保障，俾符訴訟經濟者稱之。本件原告起
    訴時，係以兩造於民國76年8 月22日簽訂「新二十年期增值
    分紅養老壽險」保險契約（保單號碼0000000000號，下稱系
    爭養老壽險契約）及「新二十年限期繳費特別增值分紅終身
    壽險」保險契約（保單號碼0000000000號，下稱系爭終身壽
    險契約）第3 條第4 項及第14條提起本件訴訟，請求金額為
    新臺幣（下同）1,582,050 元及自起訴狀繕本送達翌日起至
    清償日止，按週年利率10﹪計算之利息，並願供擔保請准宣
    告假執行。嗣起訴狀送達後，具狀追加以兩造系爭終身壽險
    新二十年期定期保險附約（下稱系爭定期保險附約）之殘廢
    保險金給付第1 項第4 款為請求權依據，並追加請求金額共
    計2,082,050 元，經核原告主張之事實，均係基於其所受左
    眼失明及右足五趾截肢之傷勢，是否符合給付保險金之約定
    要件之同一事實，且原告於起訴狀業已載明系爭定期保險附
    約為被告承保之範圍，尚無礙其防禦，亦不甚礙本件訴訟之
    終結，是原告追加以系爭定期保險附約為請求權依據，並追
    加請求金額，核與前揭相符，應予准許。
貳、實體部分：
一、原告主張：兩造簽訂系爭養老壽險契約、系爭終身壽險契約
    、系爭定期保險附約，均以原告為被保險人，原告於92年3
    月3 日，右足遭壓傷，送醫治療，因組織壞死，於92年3 月
    11日進行右足五趾截肢手術，符合右中足部以下截肢。復於
    93年6 月2 日，左眼經診斷為外傷性黃斑部病變致左眼視力
    僅餘萬國視力0.02以下，已為失明。對照意外保險附約之殘
    廢程度與保險金給付表（下稱意外險給付表）第1 級第4 項
    別之約定，一足踝關節缺失與意外險給付表第4 級第17、18
    、22項別之殘廢情形相同，另一目失明列為第4 級第15項別
    ，若一目失明且一足踝關節缺失，則為第1 級，故若有2 個
    第4 級合併者，應皆可升為第1 級，原告所受傷勢符合意外
    險給付表第1 級第4項「一目失明及一足踝關節缺失」，故
    原告左眼失明及右足五趾截肢，即屬系爭養老壽險契約、系
    爭終身壽險契約基本條款第3 條第4 款及系爭定期保險附約
    之殘廢保險金給付第1 項第4 款之「一目失明及一足踝關節
    缺失」之約定。依系爭養老壽險及系爭終身壽險保險契約第
    14條暨依系爭定期保險附約之約定，被告應按殘廢當時之保
    險金額給付予原告，而93年度當時之系爭養老壽險契約、系
    爭終身壽險契約及系爭定期保險附約之保險金額分別為416,
    820 元、1,165,230 元、500,000 元，合計為2,082,050 元
    。爰依系爭養老壽險契約、系爭終身壽險契約第3 條第4 款
    、第14條、系爭定期保險附約第殘廢保險金給付第1 項第3
    款之約定，提起本訴，並聲明求為判決：被告應給付原告2,
    082,050 元，並陳明願供擔保，請准宣告假執行。
二、被告雖未於最後言詞辯論期日到場，惟據其前具狀及到場辯
    稱：系爭終身壽險契約、系爭養老壽險契約及系爭定期保險
    附約約定之殘廢給付只有全殘一種，其類型即如各該約定條
    款所示，依原告主張一目失明及右足五趾截肢，並不符合各
    該約定給付殘廢保險金之要件。至於原告提出之意外險給付
    表，於系爭養老壽險契約、系爭終身壽險契約及系爭定期保
    險附約，並無適用。況原告所受傷勢亦不符合意外險給付表
    第1 級第4 項之殘廢情形等語，並答辯聲明：駁回原告之訴
    、追加之訴及假執行之聲請。
三、兩造就下列事實不爭執，自堪認屬實：（一）兩造間確實有
    簽立系爭養老壽險契約、系爭終身壽險契約及系爭定期保險
    附約，並有上開契約書在卷可稽。（二）原告於92年間，因
    傷致左眼視力僅餘萬國視力0.02以下，於93年間右5 足趾截
    肢，並有高雄醫學大學附設中和紀念醫院診斷證明書、高雄
    市立聯合醫院診斷證明書各1 份為證。
四、兩造爭執事項：原告所受傷勢，是否符合系爭養老壽險契約
    、系爭終身壽險契約第3 條第4 款、第14條及系爭定期保險
    附約第殘廢保險金給付第1 項第3 款之約定？茲論敘如下：
（一）該保險契約因承保之範圍不同，保險人對於保險費之計算
      等，亦有不同之標準，是各保險契約對於給付保險金要件
      之約定亦各有差異，故依各該保險契約條款請求保險金者
      ，自應適用各該保險契約約定之要件甚明。查系爭終身壽
      險契約、系爭養老壽險契約基本條款第3 條及系爭定期保
      險附約殘廢保險金給付第1 項，均已就各該契約約定之殘
      廢定義為約定（見本院卷第68頁、第73頁反面、第99頁）
      ，故以上開契約約款為請求殘廢保險金給付之依據者，自
      應適用各該約定之殘廢定義。本件原告依據系爭養老壽險
      契約、系爭終身壽險契約第3條 第4 款及系爭定期保險附
      約第殘廢保險金給付第1 項第3 款之約定，請求被告給付
      殘廢保險金，自應適用各該契約約定之殘廢定義，原告援
      用意外保險附約之殘廢程度與保險金給付表，據以主張符
      合該給付表第1 級第4 項之殘廢等級云云，容有未合。
（二）系爭養老壽險契約、系爭終身壽險契約第3 條第4 款及系
      爭定期保險附約殘廢保險金給付第1 項第3 款約定之殘廢
      係指「一目失明及一手腕關節缺失者或一目失明及一足踝
      關節缺失者」。原告主張其因傷致左眼視力僅餘萬國視力
      0.02 以 下，無法矯正，有其提出之高雄市立聯合醫院診
      斷證明書1 份為證，固與約款之註釋記載失明之認定為一
      目視力永久在萬國式視力表0.02以下相符。又原告因傷致
      右足五趾截肢，固屬實在，然右足五趾截肢，並不符合一
      足踝關節缺失之定義。是原告所受左眼視力僅餘萬國視力
      0.02以下及右足五趾截肢之傷勢，顯然不符合上開一目失
      明及一足踝關節缺失之殘廢定義，亦不符合上開條款所訂
      之其餘殘廢定義之情形。是原告所受傷勢既不符合系爭養
      老壽險契約、系爭終身壽險契約基本條款第3 條及系爭定
      期保險附約之殘廢保險金給付第1 項所規定之殘廢定義，
      從而，其請求本件保險金，即屬無據。
五、綜上所述，原告依系爭養老壽險契約、系爭終身壽險契約基
    本條款第3 條第4 款「一目失明及一足踝關節缺失」、第14
    條，及系爭定期保險附約之殘廢保險金給付第1 項第4 款之
    「一目失明及一足踝關節缺失」之約定，請求被告給付保險
    金2,082,050 元，核屬無據，應予駁回。又原告之訴及追加
    之訴既經駁回，則及假執行之聲請，亦失所依附，應併予駁
    回。
六、本件事證已臻明確，兩造其餘攻擊防禦方法，核與判決結果
    不生影響，爰不一一論敘，併此敘明。
七、結論：原告之訴及追加之訴均為無理由，依民事訴訟法第38
    5 條第1 項前段、第78條，判決如主文。
中　　華　　民　　國　　94　　年　　10　　月　　27　　日
                  民事第二庭  審判長法　官　鄭月霞
                                    法  官  伍逸康
                                    法  官  蘇雅慧
正本係照原本作成。
如不服本判決，應於送達後20日內，向本院提出上訴狀並表明上
訴理由，如於本判決宣示後送達前提起上訴者，應於判決送達後
10日內補提上訴理由書（須附繕本）。
中　　華　　民　　國　　94　　年　　10　　月　　27　　日
                                    書記官　王淑娟
